臺灣高等法院花蓮分院刑事判決　　　　　 96年度上訴字第9號
上　訴　人　臺灣花蓮地方法院檢察署檢察官
被　　　告　甲○○
上列上訴人因違反毒品危害防制條例案件，不服臺灣花蓮地方法
院95年度訴字第402號中華民國95年11月21日第一審判決（起訴
案號：臺灣花蓮地方法院檢察署95年度偵字第3968號、95年度毒
偵字第353、第501號），提起上訴，本院判決如下：
    主  文
上訴駁回。
    事  實
一、甲○○前於民國（下同）93年間因施用毒品案件，經原審裁
    定送觀察、勒戒後，認有繼續施用毒品之傾向，經裁定送強
    制戒治，於95年1月10日因無繼續強制戒治之必要而釋放出
    所。詎甲○○仍未能戒除毒癮，於強制戒治釋放後5年內，
    復基於反覆、延續施用第二級毒品安非他命之單一行為決意
    ，自95年4月上旬某日起至同年5月28日凌晨某時止及同年7
    月14 日（起訴書誤載為15日）下午5時35分為警採尿前96小
    時內某時，或在花蓮市○○○○街78號5樓之1友人租屋處，或
    在姓名不詳綽號「阿華」友人之住處，以將安非他命置於玻
    璃球吸食器上加熱燒烤，使之產生煙霧後，再以口鼻吸嗅其
    煙氣之方式，施用安非他命多次（95年4、5月間約施用3次
    、同年7月間1次）；另基於施用第一級毒品海洛因之犯意，
    於95 年7月14日下午5時35分為警採尿前26小時內某時（起
    訴書誤載為7月15日為警採尿前96小時內），在姓名不詳綽
    號「阿華」友人之住處，以海洛因粉末摻於香菸內點火燃燒
    吸嗅所生氣體之方式，施用海洛因1次。嗣為警分別於95年5
    月28 日凌晨5時55分許，在在花蓮市○○○○街78號5樓之1友
    人租屋處查獲，並在上址西側窗戶正下方馬路扣得該戶丟出
    之鐵灰色硬紙盒，內裝2包安非他命（含盒毛重約48.4公克
    ）、夾鍊袋20個及吸食器1組等物；另於同年7月14日下午3
    時許，在花蓮市○○街45巷16號3樓之3友人住處查獲，並在
    其女友陳佳珮（由檢察官另行偵結）背包內扣得其所有之安
    非他命4包（含袋共重1.2公克）及玻璃球吸食器2組，且經
    警徵其同意後採集其尿液送驗，或檢出安非他命，或檢出嗎
    啡暨安非他命均呈陽性反應，始查悉上情。
二、案經海洋巡防總局第六（花蓮）海巡隊及花蓮縣警察局移送
　　臺灣花蓮地方法院檢察署檢察官偵查起訴。
    理  由
一、前揭事實，業據被告於警詢、偵查中、原審及本院審理時坦
    承不諱，而被告為警查獲後，經警採集其尿液檢體，送驗後
    分別檢驗出安非他命、嗎啡暨安非他命陽性反應，有慈濟大
    學濫用藥物檢驗中心檢驗總表、毒品案件尿液檢體採集送驗
    紀錄表各乙份在卷可稽，另有安非他命4包（含袋共重1.2
    公克）及被告所有供其施用安非他命之玻璃球吸食器2組扣
    案可佐，足徵被告上開自白確與事實相符，應可採信。又被
    告於93年間因施用毒品案件，經原審裁定送觀察、勒戒後，
    認有繼續施用毒品之傾向，復經裁定送強制戒治，於95年1
    月10日因無繼續強制戒治之必要而釋放出所等情，亦有臺灣
    高等法院被告前案紀錄表乙份在卷足憑，其於戒治釋放後5
    年內再犯施用毒品罪行，罪證明確，應予依法論科。
二、按海洛因、安非他命分屬毒品危害防制條例第2條第2項第1
    款、第2 款所指之第一級、第二級毒品，核被告所為，係犯
    毒品危害防制條例第10條第1 項之施用第一級毒品罪、同法
    條第2 項之施用第二級毒品罪。被告施用前後持有毒品海洛
    因及安非他命之低度行為，分別為其施用第一級毒品及施用
    第二級毒品之高度行為所吸收，均不另論罪。被告前後多次
    施用安非他命之犯行，因毒品危害防制條例第2條第1項規定
    之毒品具有成癮性，故毒品危害防制條例所規定之施用毒品
    行為應即具有因毒品成癮而反覆施用之性質；參酌最高法院
    95年度臺上字第1079號判決揭示「刑事法若干犯罪行為態樣
    ，本質上原具有反覆、延續實行之特徵，立法時既予特別歸
    類，定為犯罪構成要件之行為要素，則行為人基於概括之犯
    意，在密切接近之一定時、地持續實行之複次行為，倘依社
    會通念，於客觀上認為符合一個反覆、延續性之行為觀念者
    ，於刑法評價上，即應僅成立一罪。學理上所稱『集合犯』
    之職業性、營業性或收集性等具有重複特質之犯罪均屬之，
    例如經營、從事業務、收集、販賣、製造、散布等行為概念
    者是」之意旨及最高法院71年臺上字第2837號判例、92年度
    臺上字第6744號判決意旨所揭示「行為人主觀上就同一犯罪
    構成事實，以單一行為之數個舉動接續進行，以實現一個犯
    罪構成要件，侵害同一法益，客觀上亦認係實施一個犯罪行
    為」之接續犯概念，本院認為毒品危害防制條例所規定處罰
    之施用毒品行為固具有反覆實施之性質，然各次施用毒品之
    行為係滿足各單次毒癮發作所致，各次施用毒品行為係各自
    獨立，尚難認係同一行為之數次舉動，換言之，施用毒品行
    為與上揭接續犯之概念有別；而集合犯與連續犯之區別則在
    於立法者已將本質上具有反覆、延續實行之特徵予特別歸類
    而定為犯罪構成要件之行為要素，且依社會通念於客觀上認
    為符合一個反覆、延續性之行為觀念者即應僅成立集合犯之
    一罪，反之則係連續犯，準此，毒品危害防制條例既依成癮
    性、濫用性及對社會危害性而將毒品分為四級，且僅規定處
    罰施用第一、二級毒品，足見毒品危害防制條例所處罰施用
    第一、二級毒品，其構成要件之行為要素係具有成癮、濫用
    之反覆、延續實行，且依社會通念於客觀上認為符合一個反
    覆、延續性之行為觀念，於刑法評價上，即應各僅成立「集
    合犯」之一罪。至臺灣高等法院暨所屬法院因應新修正刑法
    施行座談會第17號提案之研討結論要旨謂：「對於施用毒品
    等之習慣性犯罪行為，於舊法時期發生並完成之行為，依裁
    判時之新法第2條第1項，適用有利於行為人之法律；於修正
    後發生並完成之犯罪，則依新法處理。前後兩者，再就刑法
    第51條之適用，依新法第2條第1項比較結果，適用舊法有關
    數罪併罰之規定處理。」等語，即將在修正前所犯數次施用
    毒品行為論以一個連續犯；另將在修正後所犯施用毒品行為
    ，依新法處理，然後再將此二段施用毒品行為，再論以數罪
    併罰。惟本院認為不論係將修正後所犯數次施用毒品行為，
    論以「接續犯」或「集合犯」，如再將修正前之數次施用毒
    品行為，論以「連續犯」，則就同一多次施用毒品行為，前
    後竟割裂理論適用，即有矛盾。況縱如上開研討結論要旨所
    認有新舊法比較，而採有利於行為人之輕法，但上開結論「
    二段併罰說」，不但前段採取連續犯見解比採取集合犯見解
    更不利於行為人（即得加重其刑至二分之一），後段又與前
    段數罪併罰，等於前段加重，後段又因併罰再加重，就其結
    論反而更加不利於行為人。是以，本院認為施用毒品既屬集
    合犯之習慣犯的性質，不論於刑法修正前、後均是如此，故
    縱行為人於刑法修正前、後各有多次施用毒品行為，然亦僅
    論以一次構成要件的施用毒品行為，以求理論之一致，從而
    ，公訴人認被告於95年7月1日前所犯應論連續犯，再就95年
    7月1日後所犯依數罪併罰之例論處，容有誤會。另被告行為
    後，須法律有變更，始生新舊法之比較，本件被告施用安非
    他命之犯行，既屬跨連新舊刑法施用毒品之一個集合行為，
    其行為終了在新刑法施行後，即不生新舊法比較及從輕原則
    適用之問題，附此敘明。又被告所犯前開二罪間，犯意各別
    ，罪名互殊，應分論併罰之。原審審酌被告前已因施用毒品
    犯行經觀察、勒戒及強制戒治，猶不知克制，故態復萌，再
    次施用毒品，無視毒品對於自身健康之戕害，及國家對於杜
    絕毒品犯罪之禁令，惟因施用毒品者均具有相當程度之生理
    成癮性及心理依賴性，戒除不易，且犯罪心態與一般刑事犯
    罪之本質不同，非難性較低，以及被告坦承施用犯行之態度
    等一切情狀，就施用第一級毒品部分，量處有期徒刑7月，
    就施用第二級毒品，處有期徒刑5月，另定其應執行有期徒
    刑11月。並諭知扣案之安非他命4包（含袋共重1.2公克）屬
    查獲之第二級毒品，應依毒品危害防制條例第18條第1項前
    段規定沒收銷燬之，而扣案之玻璃球吸食器2組，係被告所
    有已供施用安非他命之器具，業據被告於審理中供承在卷，
    自應依刑法第38條第1項第2款之規定，併予宣告沒收。至扣
    案之鐵灰色硬紙盒，內裝2包安非他命（含盒毛重約48.4公
    克）、夾鍊袋20個及吸食器1組等物，被告均否認為其所有
    ，而上開2包安非他命，業經原審95年度花簡字第570號判決
    諭知沒收銷燬之，顯已不存在，無從再為沒收銷燬之諭知，
    所餘之鐵灰色硬紙盒、夾鍊袋20個及吸食器1組等物，亦無
    證據證明係被告所有，無從併予宣告沒收等情，認事用法並
    無不當，量刑亦稱妥。檢察官上訴指摘原判決對被告論以集
    合犯為不當，求予撤銷改判，並無理由，應予駁回。
據上論斷，應依刑事訴訟法第368條，判決如主文。
本案經檢察官乙○○到庭執行職務。
中　　華　　民　　國　　96　　年　　3　　月　　16 　　日
                  審判長法   官  謝志揚
                        法   官  蔣有木
                        法   官  湯文章
上列正本證明與原本無異。
如對本判決不服，應於送達後10日內，向本院提出上訴狀（應抄
附繕本）告訴人或被害人如對於本判決不服者，應具備理由請求
檢察官上訴，其上訴期間之計算係以檢察官收受判決正本之日期
為準。
　　　　　　　　　　　　 書記官  李德霞
中　　華　　民　　國　　96　　年　　3　　月　　16 　　日
附錄論罪科刑法條
毒品危害防制條例第10條：
施用第一級毒品者，處六月以上五年以下有期徒刑。
施用第二級毒品者，處三年以下有期徒刑。
毒品危害防制條例第18條：
查獲之第一、二級毒品及專供製造或施用第一、二級毒品之器具
，不問屬於犯人與否，均沒收銷燬之；查獲之第三、四級毒品及
製造或施用毒品之器具，無正當理由而擅自持有者，均沒入銷燬
之。但合於醫藥、研究或訓練之用者，得不予銷燬。
前項合於醫藥、研究或訓練用毒品或器具之管理辦法，由法務部
會同行政院衛生署定之。
